【裁判字號】    92,訴,773
【裁判日期】    920723
【裁判案由】    偽造文書等
【裁判全文】
臺灣臺中地方法院刑事判決                          九十二年度訴字第七七三號
    公  訴  人  臺灣臺中地方法院檢察署檢察官
    被      告  乙○○
    選任辯護人  林士傑律師
右列被告因偽造文書等案件，經檢察官提起公訴（九十一年度偵字第一九二六三號）
，本院判決如左：
    主  文
乙○○連續意圖為自己不法之所有，而侵占對於業務上所持有之物，處有期徒刑拾月
。緩刑參年。
    事  實
一、乙○○自民國（下同）八十三年間起，即在址設臺中市○區○○○路一段二三號
    同嘉企業股份有限公司（下稱同嘉公司）擔任營業代表及業務主管，負責接洽客
    戶、工地服務、向客戶收取貨款等事宜，為從事業務之人。因其經濟情形困窘，
    竟基於意圖為自己不法之所有之概括犯意，自九十年十二月間至九十一年五月間
    止，連續將其向客戶收取如附表一所示之貨款十五筆，易持有為所有，侵占入己
    ，而予以挪用總計一百四十七萬六千零九十二元。其中乙○○為達侵占公司應收
    貨款之目的，基於偽造私文書之概括犯意，分別於九十一年二月間某日至同年四
    月間某日，在不詳地點，將附表一編號十所示甲○○所交付，用以支付貨款之附
    表二編號一、二所示之支票，及附表一編號十四所示勝建營造股份有限公司所交
    付，用以支付貨款之附表二編號一、二所示之支票，未經同嘉公司授權，即以同
    嘉公司交付其保管之公司印章，在前揭客戶所交付如附表二所示之支票背面盜用
    公司之印章，表示該張支票經同嘉公司背書後，在附表二所示之提示日期，持該
    支票向銀行提示加以行使兌現後，該該等項侵占入己，致生損害於同嘉公司。
二、案經同嘉公司訴由臺灣臺中地方法院檢察署檢察官偵查起訴。
    理  由
壹、有罪部分：
一、訊據被告乙○○對右揭事實坦承不諱，核與告訴代理人楊文彬、庚○○於警詢、
    偵查及本院審理時所指訴之情節相符，並經證人即任職於告訴人公司，為被告當
    時之主管丙○○證述明確，且有如附表二所示之支票影本三份、告訴人公司會帳
    表、未收款明細表等資料附卷可參，足見被告自白確與事實相符。本件事證明確
    ，被告犯行洵堪認定，應予依法論科。
二、被告乙○○擔任告訴人同嘉公司之營業代表及業務主管，負責接洽客戶、工地服
    務、向客戶收取貨款等事宜，為從事業務之人，是其將客戶所交付支付公司貨款
    之款項，易持有為所有，予以侵占入己所為，係犯刑法第三百三十六條第二項之
    業務侵占罪。按支票之背書，在票據法上係表示對支票負擔保責任之意思，為法
    律規定之文書，並非依習慣表示一定用意之證明，亦非有價證券之一部，在支票
    背面偽造署押為背書，應成立偽造文書罪（最高法院七十年度臺上字第二一六二
    號判例意旨參照）。被告在如附表二所示支票背面盜用公司交付保管之印章為背
    書並持以行使部分，係犯刑法第二百十六條、第二百十條之行使偽造私文書罪。
    其盜用印章之行為，係上開偽造私文書之部分行為，而其偽造私文書之低度行為
    ，應為行使之高度行為所吸收，爰均不另論罪。被告前後多次侵占犯行，及三次
    行使偽造私文書犯行，均時間緊接，所犯罪係構成要件相同之罪名，顯係分別基
    於概括犯意為之，均為連續犯，應依刑法第五十六條之規定各論以一罪，並加重
    其刑。又其所犯前開業務侵占罪及行使偽造私文書罪間，有方法、目的之牽連關
    係，係牽連犯，應依刑法第五十五條之規定，從一重之業務侵占罪論處。爰審酌
    被告僅因個人因素急需現金周轉，竟不惜為上開犯行，侵占所得之數額一百四十
    餘萬元，對告訴人同嘉公司所造成損害非小，犯罪時間復達半年餘，惟其前未曾
    受有期徒刑以上刑之宣告，有臺灣高等法院被告全國前案紀錄表、臺灣臺中地方
    法院檢察署刑案資料查註紀錄表各一份可按，素行尚稱良好，且犯後已坦承犯行
    ，態度良好，且表示願分期償還告訴人公司，雖未能於和解條件上與告訴人公司
    達成協議，然仍於每月償還告訴人公司二萬五千元，有匯款明細三紙在卷可參，
    及其犯罪手段、情節等一切情狀，量處如主文所示之刑，以示懲儆。末查，被告
    前未曾受有期徒刑以上刑之宣告，有臺灣臺中地方法院檢察署刑案資料查註紀錄
    表及臺灣高等法院被告全國前案紀錄表各一件可稽，其因一時失慮致罹刑章，犯
    後坦承犯行，且雖未與告訴人公司達成和解，仍按月匯款予告訴人公司清償所侵
    占之款項，其經此偵審程序之教訓，當知所警惕，信無再犯之虞，本院以為所宣
    告之刑以暫不執行為適當，爰併宣告緩刑三年，以啟自新。
貳、無罪部分：
一、公訴意旨略以：被告乙○○意圖為自己不法之利益，於九十年十一月間，未經公
    司主管丙○○之同意，擅自將公司就附表一編號三所示客戶應收貨款，折價二
    百七十六元；附表一編號六所示客戶應收貨款，折價六元；附表一編號八所
    示客戶應收貨款，折價三千三百六十元；附表一編號十所示客戶應收貨款，折
    價五千四百七十三元；附表一編號十三所示客戶應收貨款，折價七千六百十九
    元，總計五筆（起訴書誤繕為四筆）共一萬六千七百三十四元，而為違背其任務
    之行為，致生損害於同嘉公司，因認被告涉犯刑法第三百四十二條第一項背信罪
    嫌。
二、按犯罪事實應依證據認定之，無證據不得推定其犯罪事實，刑事訴訟法第一百五
    十四條定有明文。次按所謂認定犯罪事實之證據，係指足以認定被告確有犯罪行
    為之積極證據而言，該項證據自須適合於被告犯罪事實之認定，始得採為斷罪之
    資料；又事實之認定，應憑證據，如未能發現相當確實證據，或證據不足以證明
    ，自不能以推測或擬制之方法，以為裁判之基礎，最高法院二十九年上字第三一
    ○五號、四十年臺上字第八六號判例著有明文。再按告訴人之告訴，係以使被告
    受刑事訴追為目的，是其陳述是否與事實相符，自應調查其他證據以資審認；又
    事實審法院對於證據之取捨，依法雖有自由判斷之權，然積極證據不足證明犯罪
    事實時，被告之抗辯或反證縱屬虛偽，仍不能以此資為積極證據應予採信之理由
    ，最高法院亦著有五十二年臺上字第一三○○號及三十年上字第四八二號判例可
    資參照。又按認定犯罪事實所憑之證據，無論係直接證據或間接證據，其為訴訟
    上之證明，須於通常一般之人均不致有所懷疑，而得確信其為真實之程度者，始
    得據為有罪之認定，倘其證明尚未達到此一程度，而有合理之懷疑存在，復無其
    他調查途徑可尋，法院即應為無罪之判決，最高法院七十六年臺上字第四九八六
    號著有判例。
三、公訴人認被告乙○○涉犯背信罪嫌，無非以告訴代理人指訴：被告未經公司同意
    擅將應收貨款折算給客戶，及證人丙○○證稱：未同意被告將應收貨款折算給客
    戶，及告訴人公司會帳表、未收款明細表等資料，為其主要論據。訊據被告堅決
    否認有何背信犯行，辯稱：附表一編號三所示客戶應收貨款，折價二百七十六元
    ，事實上是二個月份之價差，客戶先開支票，如果這個月有多的部分，下個月扣
    抵，所以才給附表一編號三所示客戶扣抵二百七十六元；附表一編號六所示客戶
    應收貨款，折價六元，是扣掉尾數；附表一編號八、十、十三的情形是客戶平常
    可以開四十五天的票來付，有時候伊去收款的時候，客戶已經開好了現金票（即
    期支票），所以其就先把支票收回來，詢問公司是否願意讓客戶以現金支票折價
    ，如果公司不同意的話，伊等業務再去向客戶爭執，如果客戶還是堅持的話，因
    為要鞏固客源，這個部分就會由業務來墊，伊沒有故意要折價給客人的意思等語
    。經查：
（一）被告辯稱：附表一編號三所示己○廣告開發有限公司該客戶應收貨款，折價二
      百七十六元，事實上是二個月份之價差，客戶先開支票，如果這個月有多的部
      分，下個月扣抵，所以才給附表一編號三所示客戶扣抵二百七十六元等語。核
      與證人丙○○於本院審理時所證稱：「（問：被告所言客戶有溢付再扣款的情
      形是否存在？）這情形是有可能存在。」（見本院九十二年三月二十四日訊問
      筆錄）等語相符，且參以告訴人公司所提出未收款明細資料，就附表一編號一
      所示客戶黃國仕亦曾有扣除上期溢收款之情形（見偵查卷第十頁）之情形。是
      被告上揭所辯，附表一編號三所示己○廣告開發有限公司應收貨款少了二百七
      十六元，係因己○廣告開發有限公司前期溢付扣抵，並非折價等語，尚堪採信
      。
（二）被告辯稱：附表一編號六所示客戶應收貨款，折價六元，是扣掉尾數等語，
      經核與告訴人公司所提出未收款明細資料所示：九十一年元月份一一九○元，
      三月份一二四六六元，總合計一三六五○元（見偵查卷第二一頁），足見六元
      確如被告所稱係去掉貨款尾數所致。另被告辯稱：附表一編號八、十、十三
      的情形是客戶平常可以開四十五天的票來付，有時候伊去收款的時候，客戶已
      經開好了現金票，所以其就先把支票收回來，詢問公司是否願意讓客戶以現金
      支票折價，如果公司不同意的話，伊等業務再去向客戶爭執，如果客戶還是堅
      持的話，因為要鞏固客源，這個部分就會由業務來墊，伊沒有故意要折價給客
      人的意思等語。經查：證人丙○○於本院審理時結證稱：被告所說的現金支票
      的部份可能有這樣的情形，一般的處理狀況是公司會跟客戶簽訂契約約定要開
      三十天或是四十五天的支票，並沒有說如果是現金的話可以讓客戶折現扣抵，
      如果有這樣的情形的話，一般來講業務要先回來公司報備，如果公司不同意的
      話，這個客戶的生意就不做了（見本院九十二年三月二十四日訊問筆錄），另
      證人丁○○於本院審理時證稱：其經營瑞盛工程行，曾向同嘉公司購買混凝土
      ，當時被告曾經告訴其如果拿現金支票的話，可以就貨款扣百分之五，其之前
      就有叫過很多次貨，已經合作一段時間，在過年前有一次，過年之後有二、三
      次，總共是三、四次，被告跟其說可以用現金票，這樣的話貨款可以扣百分之
      五，不是其主動要求的，是被告告訴其，之前其都是開一個多月的支票付款（
      見本院九十二年五月五日訊問筆錄）等語，則附表一編號八、十、十三所示客
      戶之折價情形，係因客戶開立即期支票付款，故折算百分之五貨款。告訴人
      公司雖指稱：被告所為該等折價並未經公司同意。公訴人因認被告此部分折價
      行為，涉有背信罪嫌。惟按背信罪之構成要件為：為他人處理事務，意圖為自
      己或第三人不法之利益，或損害本人之利益，而為違背其任務之行為，致生損
      害於本人之財產或其他利益，始足當之。而依證人丙○○前揭證言，若客戶以
      現金方式支付貨款，以折價貨款，被告仍須返回公司徵得公司同意該部分折價
      ，並無決定權；且觀諸卷附告訴人公司未收帳款明細內容，被告回報公司登帳
      時，亦未有將客戶應收帳款減報之情形，另被告於本院審理時陳稱：客戶要求
      折價，有時候比較小的尾數，只有幾元，公司不會計較，但折價的數額比較多
      的時候，主管又不同意，為了留住客戶，業務就會墊付該部分差價（見本院九
      十二年七月七日審理筆錄）等語，則被告雖就附表一編號六所示客戶應收貨款
      ，折價六元；附表一編號八所示客戶應收貨款，折價三千三百六十元；附表一
      編號十所示客戶應收貨款，折價五千四百七十三元；附表一編號十三所示客戶
      應收貨款，折價七千六百十九元，然公司仍有權利決定是否願意折價給客戶，
      若公司不同意，則被告仍須向客戶表明公司不願折價，或被告為留住客戶，而
      自行墊付該部分差價，是被告折價之目的係在於留住客戶，並未有為自己或他
      人之利益，或損害告訴人利益之意圖甚明。
（三）綜上以觀，被告就附表一編號三所示己○廣告開發有限公司該客戶應收貨款，
      折價二百七十六元，係因己○廣告開發有限公司前期溢付扣抵，並非折價；附
      表一編號六所示客戶應收貨款，折價六元，是扣掉尾數；附表一編號八、十、
      十三所示客戶之折價情形，係因客戶開立即期支票付款，因而折算百分之五貨
      款，然被告折價之目的係在於留住客戶，並未有為自己或他人之利益，或損害
      告訴人利益之意圖，自難認被告犯有背信罪行。此外，本院復查無其他證據足
      資證明被告有公訴人所述之背信犯行，既不能證明被告犯罪，揆諸上開說明，
      依法應予諭知無罪。
據上論斷，應依刑事訴訟法第二百九十九條第一項前段、第三百零一條第一項，刑法
第五十六條、第二百十六條、第二百十條、第三百三十六條第二項、第五十五條、第
七十四條第一款，罰金罰鍰提高標準條例第一條前段，判決如主文。
中      華      民      國    九十二    年      七      月    二十三    日
                                     臺灣臺中地方法院刑事第六庭
                                         法  官  劉麗瑛
右正本證明與原本無異。
如不服本判決，應於送達後十日內向本院提出上訴狀（須附繕本），上訴於臺灣高等
法院臺中分院。
                                         書記官
中      華      民      國    九十二    年      七      月    二十三    日
附錄論罪科刑法條
中華民國刑法第二百一十條
偽造、變造私文書，足以生損害於公眾或他人者，處五年以下有期徒刑。
中華民國刑法第二百一十六條
行使第二百十條至第二百十五條之文書者，依偽造、變造文書或登載不實事項或使登
載不實事項之規定處斷。
中華民國刑法第三百三十六條第二項
對於業務上所持有之物，犯前條第一項之罪者，處六月以上五年以下有期徒刑，得併
科三千元以下罰金。
【附表一】
┌──┬───────┬───────────────┐
│筆數│ 客戶名稱     │被告侵占金額                  │
├──┼───────┼───────────────┤
│一  │黃國仕        │11450（91年1、2、3月貨款）    │
├──┼───────┼───────────────┤
│二  │王永盛        │13260（91年3月貨款）          │
├──┼───────┼───────────────┤
│三  │己○廣告開發  │5254（91年3月貨款）           │
│    │有限公司      │                              │
├──┼───────┼───────────────┤
│四  │沈萬財        │4469（91年4月貨款）           │
├──┼───────┼───────────────┤
│五  │來永營造有    │93757（91年1、3月貨款、90年12 │
│    │限公司        │月貨款）                      │
├──┼───────┼───────────────┤
│六  │戊○○        │13650（91年1、3月貨款）       │
├──┼───────┼───────────────┤
│七  │廖廷曜        │672507（91年1、2、3、4月貨款）│
├──┼───────┼───────────────┤
│八  │瑞益工程行    │252313（90年12月、91年1、2、3 │
│    │（丁○○）    │、4月貨款）                   │
├──┼───────┼───────────────┤
│九  │卓樹發        │63538（91年3、4、5月貨款）    │
├──┼───────┼───────────────┤
│十  │甲○○        │109447（91年2月貨款）         │
├──┼───────┼───────────────┤
│十一│凱達營造      │7975（91年2月貨款）           │
│    │有限公司      │                              │
├──┼───────┼───────────────┤
│十二│白先生        │15000（91年3、4月貨款）       │
├──┼───────┼───────────────┤
│十三│海德威電子工業│147525（91年3、4月貨款）      │
│    │股份有限公司  │                              │
├──┼───────┼───────────────┤
│十四│勝建營造股    │52947（91年3月貨款）          │
│    │份有限公司    │                              │
├──┼───────┼───────────────┤
│十五│照源營造      │13000（91年5月貨款）          │
│    │有限公司      │                              │
├──┴───────┼───────────────┤
│總              計  │0000000元                     │
└──────────┴───────────────┘
【附表二】
┌───┬────────────┬─────┬────┬─────┐
│發票人│付款人及帳號            │支票號碼  │票面金額│ 提示日期 │
├───┼────────────┼─────┼────┼─────┤
│甲○○│三信商業銀行股份有限公司│AA0000000 │58933   │ 91.2.22  │
│      │七九九七二              │          │        │          │
├───┼────────────┼─────┼────┼─────┤
│甲○○│三信商業銀行股份有限公司│AA0000000 │50514   │ 91.3.20  │
│      │七九九七二              │          │        │          │
├───┼────────────┼─────┼────┼─────┤
│廖福林│中國國際商業銀行台中分行│BO060066  │52974   │ 91.4.22  │
│      │一四七三六              │          │        │          │
└───┴────────────┴─────┴────┴─────┘


司法院資訊處製作；財團法人民間司法改革基金會備份。
